【裁判字號】    98,簡上,1373
【裁判日期】    990120
【裁判案由】    詐欺
【裁判全文】
臺灣板橋地方法院刑事判決            98年度簡上字第1373號
上  訴  人  臺灣板橋地方法院檢察署檢察官
被      告  丁○○
上列上訴人因被告涉犯詐欺案件，不服本院98年度簡字第7602號
中華民國98年9 月28日第一審判決（聲請簡易判決處刑案號：98
年度偵字第16483 號），提起上訴，另有檢察官移送併案審理（
案號：臺灣彰化地方法院檢察署98年度偵字第7937號、臺灣臺南
地方法院檢察署98年度營偵字第1832號、臺灣板橋地方法院檢察
署98年度偵字第28597 號），本院管轄之第二審合議庭判決如下
：
    主  文
原判決撤銷。
丁○○幫助意圖為自己不法之所有，以詐術使人將本人之物交付
，累犯，處有期徒刑參月，如易科罰金，以新臺幣壹仟元折算壹
日。
    事  實
一、丁○○前於民國81年間因殺人案件，經臺灣高等法院以82年
    度上訴字第4324號判處有期徒刑13年，褫奪公權6 年確定，
    嗣入監執行至87年12月31日始獲假釋出監，同時交付保護管
    束，至94年4 月11日保護管束期滿，視為已執行完畢。其明
    知依一般社會生活之通常經驗，如提供其於金融機構開立之
    帳戶提款卡及密碼予姓名年籍不詳之人使用，可能幫助不詳
    犯罪集團作為詐欺財物之用，竟基於幫助詐欺取財之不確定
    故意，於民國98年5 月11日領得晶片金融卡後約1 週之某日
    某時許，在臺北縣三重市○○街原租屋處（門牌號碼不詳）
    ，將其在中華郵政股份有限公司三重中正路郵局所開立之帳
    戶（帳號為000-0000000-0000000 號，下稱系爭帳戶）存摺
    、印章、提款卡及密碼交付某姓名年籍不詳綽號「寶貝」之
    成年女子，縱使該帳戶提款卡及密碼遭詐欺集團作為詐欺他
    人財物之工具，亦不違背其本意。嗣該帳戶存摺、印章、提
    款卡及密碼果流入某詐欺集團手中，該集團成員即基於意圖
    為自己不法所有之詐欺犯意，先後為下列詐欺行為：
    (一)該詐欺集團某成員於98年某日以「KADOODXR」帳號，在雅
      虎奇摩拍賣網站，刊登欲拍賣捷安特腳踏車1 台之虛偽不
      實拍賣訊息，致乙○○於98年5 月29日18時20分許上網見
      該訊息後，即誤信為真而下單得標，並即依指示於同日18
      時59分許匯款新臺幣（下同）5,500 元至系爭帳戶，旋遭
      該詐欺集團某成員提領一空。
    (二)該詐欺集團某成員於98年某日以「amanda10103 」帳號，
      在雅虎奇摩拍賣網站，刊登欲拍賣SONY液晶電視1 台之虛
      偽不實拍賣訊息，致丙○○於98年5 月29日22時30分許上
      網見該訊息後，即誤信為真而下單得標，並即依指示於同
      日23時31分許匯款9,000 元至系爭帳戶，旋遭該詐欺集團
      某成員提領一空。
    (三)該詐欺集團某成員於98年某日，在雅虎奇摩拍賣網站，刊
      登欲拍賣CANON 450D相機（含3 個鏡頭）1 台之虛偽不實
      拍賣訊息，致甲○○於98年5 月29日16時上網見該訊息後
      ，即誤信為真而下單得標，並即依指示於同日21時7 分許
      ，匯款15,200元至系爭帳戶，旋遭該詐欺集團某成員提領
      一空。
    嗣乙○○、丙○○、甲○○於匯款後，均因遲未收到購買商
    品，經查詢後亦不獲回應，始知受騙，乃即報警處理，因而
    循線查悉上情。
二、案經乙○○、丙○○分別訴由臺北縣政府警察局三重分局報
    請臺灣板橋地方法院檢察署檢察官偵查後聲請簡易判決處刑
    。
    理  由
一、訊據被告丁○○雖矢口否認有何幫助詐欺之犯行，略辯稱：
    伊固有於前揭時地交付系爭帳戶予「寶貝」，但「寶貝」是
    伊當時的女友，她對伊說她帳戶有問題，但上班需要存錢，
    伊想說反正系爭帳戶裡面也沒有錢，就借給「寶貝」用，伊
    並無幫助詐欺之主觀故意云云，然查：
    (一)前揭詐欺集團成員成功詐騙被害人乙○○、丙○○、甲○○，致其受騙分別匯款5,500 元、9,000 元、15,200元進
      入系爭帳戶，其後旋即有人提領一空乙節，業據證人乙○○、丙○○、甲○○於警詢時指述綦詳（查被告於本院98
      年12月7 日已表明同意該等證據方法均得作為本案證據，
      且經審酌該等證人作成該言詞陳述時之客觀情況後，認無
      不適合作為本案證據之情形，依刑事訴訟法第159 條之5
      第1 項，當均具有證據能力），且為被告所不爭執，並有
      乙○○、丙○○所提供之交易明細表、丙○○所提供之網
      頁列印資料（臺灣板橋地方法院98年度偵字卷第14至17頁
      ）、中華郵政股份有限公司三重郵局98年12月23日函及所
      附系爭帳戶之查詢帳戶最近交易資料及客戶歷史交易清單
      （本院卷第33至37頁）及甲○○提供之交易明細表（彰化
      縣警察局北斗分局卷第4 頁）附卷可稽，足見系爭帳戶確
      已遭詐欺集團利用，作為行騙被害人之工具無訛。
    (二)起訴書雖認定被告係於98年4 月間，在不詳地點，將系爭
      帳戶存摺、印章、提款卡及密碼交予詐騙集團使用云云，
      然查被告於98年6 月1 日警詢時係稱：98年4 月中（詳細
      時間我忘記了）要辦理郵局帳戶時，郵局告知我說我已經
      有辦理過郵局帳戶，所以我才至原開戶的郵局申請補發…
      我是借給寶貝使用（98年度偵字第16483 號卷第5 頁），
      亦即其除無法確定申請補發之正確時間外，亦未陳明交付
      系爭帳戶予「寶貝」的時間地點，自難僅憑被告此段陳述
      ，即逕認被告交付系爭帳戶之時間為「98年4 月間」。迨
      本院98年12月7 日準備期日，被告雖又陳稱：我有打電話
      給中華電信說我要停用這個帳戶，在這之前2 、3 個月，
      也就是98年3 、4 月間，我在三重市○○街原本租屋處交
      付系爭帳戶給「寶貝」等語（本院卷第26頁），然經本院
      函詢中華郵政股份有限公司三重郵局後，已確認系爭帳戶
      係於98年5 月4 日申請掛失存摺補副及更改印鑑，98年5
      月11日核發晶片金融卡，98年5 月30日客服電話自動化掛
      失等事實，有該郵局98年12月23日函及所附系爭帳戶之查
      詢帳戶最近交易資料及客戶歷史交易清單在卷可查（本院
      卷第33至37頁），若以該語音掛失時間（即98年5 月30日
      ）往前推算2 、3 個月，應係98年2 月底到3 月底期間，
      核與起訴書所認定之98年4 月間仍有差距，參以一般金融
      機構辦理掛失存摺補副及更改印鑑手續所需證件較多，衡
      情應係本人親自辦理，且被告於本院審理時亦確認其有申
      請及領取晶片金融卡之事實（本院卷第45頁），故被告交
      付系爭帳戶之時間，當亦係在此之後。從而，被告於本院
      準備期日所稱交付時間，諒係因為時間經過而模糊淡忘，
      較諸其於本院審理時係按前述具體資料推算日期，當以後
      者較可採信。是聲請簡易判決處刑書所認定前述交付時地
      部分，容有誤會，應由本院依據證據認定並更正之。
    (三)被告雖略辯稱系爭帳戶係伊當時女友「寶貝」向伊借用，
      伊想說反正系爭帳戶裡面也沒有錢，就借給「寶貝」用，
      並無幫助詐欺之主觀故意云云，然查：
      1.金融存款帳戶事關存戶個人財產權益之保障，與存戶之
        提款密碼結合後，其專屬性、私密性更形提高，一般人
        亦均有應妥為保管以免遭他人冒用之認識。縱使偶有特
        殊情況須將提款密碼告知他人，亦必深入瞭解其用途後
        再行提供，恆係吾人日常生活經驗與事理，苟見非親非
        故之人不以自己名義申請開戶，反而以出價蒐購或直接
        要求提供金融帳戶之提款密碼及提款卡，衡情當能預見
        該蒐集金融帳戶者可能係欲利用該帳戶以從事財產犯罪
        。觀諸現今社會上，恐嚇取財或詐騙者蒐購人頭帳戶，
        持以作為恐嚇取財或信貸、手機簡訊詐欺之事，常有所
        聞，出賣或出借帳戶予非親非故之人，受讓人係為從事
        財產犯罪之人，此為一般稍具智識程度或社會經驗之人
        能預見之情事。本案被告於98年6 月1 日警詢時係稱：
        「寶貝」的年籍資料我不知道，是我朋友，都是她主動
        來我住處找我，或打手機給我，不然我也找不到她的人
        ，我沒有她的手機電話，只知道她大概住蘆洲市等語（
        98年度偵字第16483 號卷第6 頁），亦即「寶貝」住在
        臺北縣蘆洲市，且都是「寶貝」主動來找被告。然而，
        被告於本院98年12月7 日準備期日卻稱：「我是把帳戶
        交給我的『同居人』外號叫寶貝使用」等語（本院卷第
        26頁），亦即「寶貝」係與被告同居，而非偶然來找被
        告，其前後所言顯有齟齬。惟參酌被告於本院審理時自
        稱伊不知該綽號「寶貝」成年女子之真實姓名年籍，目
        前無法與「寶貝」取得聯繫，且仍未向「寶貝」取回系
        爭帳戶存摺、印章、提款卡等物等語（本院卷第45頁）
        ，核與前述警詢所言較為接近，倘若被告出借系爭帳戶
        予「寶貝」時，兩人確屬同居狀態，按理應不致於連「
        寶貝」之真實姓名都不知道，自應以其警詢所言較可採
        信，故該綽號「寶貝」之成年女子對被告而言，顯非相
        當熟識之人。其次，被告於警詢時係稱：「寶貝」向伊
        表示她已經信用破產，所以要向伊借戶頭存領錢云云（
        98年度偵字第16483 號卷第6 頁），然於本院審理時則
        稱：好像是「寶貝」的銀行帳戶有問題，她上班要存錢
        云云（本院卷第45頁）。若係後者，按理應即查明其帳
        戶有何問題，而非改向他人借用帳戶存提款，如係前者
        ，表示其債信已嚴重不良，所言是否可信，即甚屬有疑
        。被告當時已46歲，學歷為高職畢業，應有相當之社會
        閱歷及智識能力，對於「寶貝」向伊借用系爭帳戶過程
        所存在前揭不合理之處，實難諉為不知。惟竟貿然答應
        出借帳戶，顯然已有任由「寶貝」使用系爭帳戶，縱使
        以該帳戶作為詐騙集團領取騙得款項亦無所謂之認識。
      2.如由詐欺集團之角度觀之，按理應會先確認其作為詐騙
        取款使用之人頭帳戶於某特定期間內不會有遭人申請止
        付之風險，其後始持以要求受騙者匯款至該帳戶內，並
        旋即領出款項，以免其詐欺得手之金錢無法領出而徒勞
        無功。本案系爭帳戶係於98年5 月4 日申請掛失存摺補
        副及更改印鑑，98年5 月11日核發晶片金融卡，98年5
        月30日客服電話自動化掛失等情，業經認定如前，另依
        據前述客戶歷史交易清單，可知系爭帳戶於98年5 月4
        日存款僅有1 元，其後於98年5 月29日起至30日止即開
        始出現異常存款及提款（包含本案3 名被害人受騙匯款
        在內），且最後1 筆異常存款1 萬元亦於存入後旋即遭
        人跨行提款提領一空，僅剩餘額103 元，若以此對照被
        告於本院準備期日自稱有打電話給郵局說要暫時停用（
        本院卷第26頁），且系爭帳戶係於98年5 月30日客服電
        話自動化掛失之客觀情狀，可知被告是在詐欺集團成員
        領出前述1 萬元後，始以電話申請止付，兩者在時間點
        上未免過於巧合。其次，被告於本院審理時雖自稱：「
        寶貝」向伊借用系爭帳戶時沒有說何時歸還，只有說要
        存錢等語（本院卷第45頁），亦即被告於出借系爭帳戶
        時並未與「寶貝」約定歸還日期，然以其係於98年5 月
        11日領得晶片金融卡後約1 週之某日某時許交付系爭帳
        戶存摺、印章、提款卡及密碼予「寶貝」來推算，此時
        距離前述出現異常存提款日期至少還有10天，假使被告
        與「寶貝」並未約定借用期間，且「寶貝」於借得後即
        未再主動與被告聯繫，則被告在無法主動聯繫「寶貝」
        ，又不知其真實年籍姓名之情形下，衡情有極高可能會
        立即申請掛失止付系爭帳戶，而非任由「寶貝」繼續使
        用該帳戶至98年5 月30日，則於系爭帳戶隨時有遭被告
        申請掛失止付之高度風險情形下，衡諸常情，實難想像
        詐欺集團會甘冒如此風險而貿然使用系爭帳戶作為詐欺
        取款帳戶。從而，被告自稱：「寶貝」向伊借用系爭帳
        戶時沒有說何時歸還，只有說要存錢云云，核與本案客
        觀事證相違，尚難遽予採信，另其辯稱：系爭帳戶是「
        寶貝」向伊借去要作為上班存錢之用云云，亦係事後卸
        責之詞，不足採信。
    (四)綜上，本件事證明確，被告犯行堪予認定，應依法論科。
二、按刑法上之幫助犯，係對於犯罪與正犯有共同之認識，而以
    幫助之意思，對於正犯資以助力，而未參與實施犯罪之行為
    者而言（此有最高法院75年度臺上字第1509號、88年度臺上
    字第1270號判決意旨可參）。本案詐欺集團成員使用被告所
    開立之系爭帳戶，對被害人乙○○、丙○○、甲○○施以詐
    術所為，均係犯刑法第339 條第1 項之詐欺取財罪，而被告
    雖僅係提供帳戶予該詐欺集團使用，而未實際參與詐騙集團
    成員對被害人施用詐術之行為，但其提供帳戶供詐欺集團使
    用之結果，已使詐欺集團得以順利取走騙得款項，對其犯罪
    行為之遂行顯有相當程度之助力，是核其所為，應係犯刑法
    第30條第1 項、第339 條第1 項之幫助詐欺取財罪。其以1
    個提供帳戶之行為，同時幫助該詐欺集團成員詐得乙○○、
    丙○○、甲○○等數個被害人之財物，係一行為而觸犯數幫
    助詐欺取財罪名，為想像競合犯，應從一重之幫助詐欺取財
    罪處斷。又前揭犯罪事實第一(三)段所示被告幫助詐欺集團詐
    欺甲○○部分，雖非本案檢察官聲請簡易判決處刑之犯罪事
    實，然此部分既經檢察官提起上訴後聲請併案審理，且與已
    聲請簡易判決處刑部分之犯罪事實（即犯罪事實第一(一)(二)所
    示）具有想像競合犯之裁判上一罪關係，依刑事訴訟法第26
    7 條規定，本案聲請簡易判決處刑之效力應及於該等事實，
    本院自應併予裁判。原審以被告犯罪明確，予以論罪科刑，
    固非無見，惟其未及審究前揭併案部分之犯罪事實，被告仍
    執前詞指摘原判決不當，雖無理由，但原判決既有前揭瑕疵
    ，自屬無可維持，應由本院將原判決予以撤銷改判。次查被
    告前於81年間因殺人案件，經臺灣高等法院以82年度上訴字
    第4324號判處有期徒刑13年，褫奪公權6 年確定，嗣入監執
    行至87年12月31日始獲假釋出監，同時交付保護管束，至94
    年4 月11日保護管束期滿，視為已執行完畢，有臺灣高等法
    院被告前案紀錄表附卷可稽，其於前案有期徒刑執行完畢後
    5 年內，再故意犯本案有期徒刑以上之罪，屬累犯，應依法
    加重其刑。另被告提供帳戶供詐欺集團使用之結果，僅使詐
    欺集團得以順利取走騙得款項而對其犯罪之實行施以助力，
    屬幫助犯，應按刑法第30條第2 項減輕其刑，並先加後減之
    。爰審酌被告提供帳戶予詐欺集團作為犯罪使用，增加被害
    人尋求救濟之困難，並使犯罪之訴追趨於複雜，擾亂社會正
    常交易安全，兼衡其犯罪之動機目的、智識程度、被害人受
    詐騙金額多寡，及其犯後態度等一切情狀，量處如主文所示
    之刑，並諭知如易科罰金之折算標準。
據上論斷，應依刑事訴訟法第455 條之1 第1 項、第3 項、第36
9 條第1 項前段、第364 條、第299 條第1 項前段，刑法第30條
、第339 條第1 項、第55條、第47條第1 項、第41條第1 項前段
，刑法施行法第1 條之1 第1 項、第2 項前段，判決如主文。
本案經檢察官林慈雁到庭執行職務。
中    華    民    國    99    年    1     月    20    日
                  刑事第十三庭  審判長法  官  王士珮
                                      法  官  方鴻愷
                                      法  官  楊明佳
以上正本證明與原本無異。
不得上訴。
                                      書記官  林金良
中    華    民    國    99    年    1     月    20    日

司法院資訊處製作；財團法人民間司法改革基金會備份。
